【裁判字號】    97,消債更,928
【裁判日期】    980330
【裁判案由】    更生事件
【裁判全文】
臺灣板橋地方法院民事裁定           97年度消債更字第928號
聲  請  人  甲○○
上列當事人因消費者債務清理事件，聲請更生，本院裁定如下：
    主  文
更生及延長保全處分之聲請均駁回。
聲請費用由聲請人負擔。
    理  由
一、按債務人與金融機構協商成立者，不得聲請更生或清算，但
    因不可歸責於己之事由，致履行顯有重大困難者，不在此限
    ；本條例施行前，債務人依金融主管機關協調成立之中華民
    國銀行公會會員辦理消費金融案件無擔保債務協商機制與金
    融機構成立之協商，準用前項之規定，消費者債務清理條例
    （下稱本條例）第151 條第5 項、第6 項分別定有明文。次
    按債務人不能清償債務或有不能清償之虞者，得依本條例所
    定更生或清算程序，清理其債務，本條例第3 條定有明文。
    末按聲請更生或清算不合程式或不備其他要件者，法院應以
    裁定駁回之，但其情形可以補正者，法院應定期間先命補正
    ，復為本條例第8 條所明定。
二、本件聲請意旨略以：聲請人於消費者債務清理條例施行前，
    曾依照中華民國銀行公會會員辦理消費金融案件無擔保債務
    協商機制，與最大債權金融機構聯邦銀行成立協商，約定聲
    請人自民國95年4月起，分112期 (利率2.88%)，每月清償新
    臺幣（下同）17,692元，至全部清償為止，惟因聲請人每月
    收入在償還協議金額後尚不足維持行政院主計處民國96年度
    統計台灣省各人最低生活水準9,829元之標準，另需扶養母
    親吳王金蓮和支出子女吳旭森之教育費用，已無力償還上開
    協商金額而毀諾，非債務人主觀惡意不履行協議，實係客觀
    上確有不可歸責於債務人之事由所致，爰依聲請裁定准予更
    生云云。
三、查消費者債務清理條例之目的乃為使經濟生活陷於困頓之債
    務人，藉由更生程序，適度調整債務人與債權人之權利義務
    關係，保障債權人之公平受償，並謀求債務人經濟生活之重
    健，從而健全社會經濟之發展。茲依聲請人所提出之財產及
    收入狀況說明書及財政部台灣省北區國稅局財產歸屬資料清
    單等件所載，聲請人現有不動產（見本院卷第10及38頁）。
    其中聲請人所有坐落台北縣板橋市○○街20巷29弄19之1號
    房地，經法院鑑價後定拍賣底價為280萬元 ，有本院民事執
    行處97年4月15日板院輔96執新字第85546號函可按（見本院
    卷第22頁）。再者，聲請人尚有坐落於嘉義縣水上鄉○○段
    70、321、325、337、339、342、343、344、350、353、362
    、363及同鄉○○段345號等地號之土地，有聲請人提出之財
    政部台灣省北區國稅局財產歸屬資料清單可按（見本院卷第
    39頁），上開土地均未設定任何擔保，依公告現值計算價值
    為881,911元。從而，聲請人所陳報上開不動產之總價值為
    3,681,911元【計算式：2,800,000＋881,911】，又依聲請
    人陳報之有擔保與無擔保之債務總額為3,336,159元，足見
    聲請人所有不動產之價值超過其所負擔之債務總額遠甚【計
    算式：3,681,911＞3,336,159】，從而，聲請人之資產既然
    大於負債，堪認聲請人應無不能清償債務之情事，核與消費
    者債務清理條例第3條之構成要件不符。
四、再查本件聲請人主張其於消費者債務清理條例施行前，曾依
    照中華民國銀行公會會員辦理消費金融案件無擔保債務協商
    機制，與最大債權金融機構聯邦銀行成立協商，約定聲請人
    自民國95年4月起，分112期 (利率2.88%)，每月清償17,692
    元，至全部清償為止等情，業據其提出協議書及無擔保債務
    還款計劃影本各1份為證（見本院卷第16頁至18頁），且觀
    諸其提出之財團法人金融聯合徵信中心債權人清冊中「是否
    曾參與銀行公會債務協商」欄註記「Y」一節亦明（見本院
    卷第26頁）。準此，本件聲請人依上開協商機制與最大債權
    金融機構協商成立後，再向本院聲請更生，尚須符合「不可
    歸責於己之事由致履行顯有重大困難」之要件，方為適法。
五、經查，聲請人固主張其每月必要支出為46,780元，每月收入
    已無法同時支應每月必要支出、扶養費及償還協商金額等語
    ，然而，本院審酌下情，認聲請人並無不能履行協商條件之
    情事：
(一)按聲請既人負債大於資產，食衣住行，本應較一般人節約支出
  ，自應以行政院主計處公佈之97年度臺灣省低收入戶每人每月
  最低生活費用為9,829元作為計算標準。查債務人為計程車司
  機，又債務人於95年4月間與最大債權銀行聯邦銀行成立協商
  時，陳報每月營業額為71,595元，扣除油資及車輛保養成本，
  每月收入有51,595元，有聲請人97年9月30日陳報狀可按 (見
  本院卷第122頁)，扣除每月協商金額17,692元及每月房貸費用
  15,100元，每月尚餘18,803元【計算式：51,595－17,692－
  15,100＝18,803】，以前揭每人每月最低生活費用為9,829元
  計算，可知聲請人每月所得自足以償還每月協商金額，並供聲
  請人維持基本生活所需。
(二)民法第1117條第1項規定，受扶養權利者，以不能維持生活而
  無謀生能力者為限。而同條第二項規定：前項無謀生能力之限
  制於直系血親尊親屬不適用之。即直系血親尊親屬受扶養者，
  仍須以不能維持生活者為限（最高法院87年度台上字第1696號
  判決意旨）。查聲請人雖陳報每月需負擔其母扶養費用6,717
  元云云，然查聲請人之母吳王金蓮於95、96年度分別有利息所
  得10,799元、9, 330元，有本院依職權調閱之稅務電子閘門所
  得調件明細表可按，顯有相當資產，且聲請人並未提出每月固
  定支出扶養費用之證明文件，復未舉證其母有何不能維持生活
  之情事，是此部份扶養費用是否為必要支出，自非無疑問。況
  應分擔吳王金蓮之扶養義務者有聲請人及吳明域、吳妙真、陳
  義隆、陳秀鏞等五人 (見本院卷第190 頁)， 是縱屬聲請人每
  月必要支出費用，其數額亦應為1, 966元，並非聲請人所陳報
  之6,717 元【計算式：9,829 ÷5 ＝1,966 ，元以下四捨五入
  】，附此敘明。此外，聲請人尚主張需支付其子吳旭森就讀親
  民技術學院每月租屋、生活費及學雜費約15,000元云云，然查
  吳旭森為72年1 月21日出生，有聲請人提出之戶籍謄本可按 (
  見本院卷第125 頁)， 現年為26歲，並非無謀生能力之人，自
  無須聲請人扶養之必要，況聲請人之子已於97年7 月畢業，則
  此部份支出費用應予剔除。從而，聲請人每月所得扣除扶養費
  用及其基本生活支出後為24,700元【計算式：51,595－9, 829
  －1,966 －15,100＝24,700；24,700＞17,692】，並無不能履
  行每月協商金額之情形。
(三)參諸消費者債務清理條例第151條第5項之立法理由可知，債務
  清償方案成立後，固由債務人按其條件履行，惟需於其後發生
  情事變更，在清償期間收入或收益不如預期，致該方案履行困
  難甚或履行不能，因不可歸責於己，始能聲請更生或清算。此
  項規定旨在避免債務人任意毀諾已成立之協商，濫用更生或清
  算之裁判上債務清理程序，蓋以債務清償方案係經當事人行使
  程序選擇權所為之債務清理契約，債務人應受該成立之協議所
  拘束。債務人既已與金融機構協商成立，如認該協商方案履行
  有其他不適當情形，自仍應再循協商途徑謀求解決，且前揭支
  出扶養費及生活費支出，應於協商成立時即已存在之事實，聲
  請人於協商成立時即已預期，並非於協商成立後始發生，致協
  商方案履行困難，因此，聲請人即應受該協商方案之拘束。
六、綜上所陳，聲請人之資產既然大於負債，堪認聲請人應無不
    能清償債務之情事，則其更生之聲請已不符合本條例第3 條
    所定要件，復未舉證有何不可歸責於己致履行有重大困難之
    事由，而向本院聲請更生，應屬聲請更生之要件不備，且上
    開欠缺又屬無從補正，依首揭條文之意旨，自應駁回其更生
    之聲請。又本件更生之聲請既遭駁回，則聲請人於97年11月
    18 日 具狀向本院聲請延長保全處分，亦失所附麗，應一併
    駁回，爰裁定如主文。
七、至於所繳納郵務送達費3,740元及及鑑定費用9,000元，則待
    本件更生聲請事件確定後，如尚有剩餘郵資餘額，再予檢還
    聲請人，附此敘明。
中    華    民    國    98    年    3    月    30    日
                  民事第三庭  法  官    徐玉玲
上為正本係照原本作成
如不服本裁定，應於裁定送達後10日內，以書狀向本院提出抗告
，並繳納抗告費新臺幣1千元
中    華    民    國    98    年    3    月    30    日
                              書記官    陳靜怡


司法院資訊處製作；財團法人民間司法改革基金會備份。
